【裁判字號】    98,訴,2832
【裁判日期】    990126
【裁判案由】    分配表異議之訴
【裁判全文】
臺灣臺中地方法院民事判決              98年度訴字第2832號
原      告  甲○○
訴訟代理人  乙○○○
被      告  丙○○○
上列當事人間請求分配表異議之訴事件，本院於民國99年1月19
日言詞辯論終結，判決如下：
    主  文
本院九十七年度執字第三○八二三號強制執行事件，於民國九十
八年八月三十一日製作之金額計算書分配表，關於次序第十三所
列普通債權被告分配金額「債權利息期間自九十年十一月一日起
至九十八年七月十五日止，日數二千八百一十四日，金額新臺幣
一百三十二萬九千零四十八元」，應更正為「債權利息期間自九
十二年九月二十三日起至九十八年七月十五日止，日數二千一百
二十三日，金額新臺幣一百萬二千六百九十元」受分配。
原告其餘之訴駁回。
訴訟費用由被告負擔十分之二，餘由原告負擔。
    事實及理由
壹、程序方面：
    按債權人或債務人對於分配表所載各債權人之債權或分配金
    額有不同意者，應於分配期日1日前，向執行法院提出書狀
    ，聲明異議；異議未終結者，為異議之債權人或債務人，得
    向執行法院對為反對陳述之債權人或債務人提起分配表異議
    之訴。聲明異議人未於分配期日起10日內向執行法院為前2
    項起訴之證明者，視為撤回其異議之聲明，強制執行法第39
    條第1項、第41條第1項前段、第3項前段分別定有明文。經
    查，本院97年度執字第30823號強制執行事件（下稱系爭強
    制執行事件），原告為債務人，被告為債權人，原告對系爭
    執行事件於民國98年8月31日製作定於98年10月29日分配之
    分配表（下稱系爭分配表）所列被告之債權，於98年10月27
    日具狀對分配表聲明異議，因被告不同意原告對分配表所為
    之聲明異議，原告因而於98年11月5日提起本件分配表異議
    之訴，業經本院依職權調閱前揭強制執行案卷查核無訛，且
    被告並未爭執，是原告提起本件分配表異議之訴，程序上自
    屬適法，合先敘明。
貳、實體方面：
一、原告起訴主張：
(一)、本院97年度執字第30823號清償債務強制執行事件，本件被
    告即債權人之執行名義債權，兩造於92年8月22日調解後，
    曾於代書事務所達成協議，約定每月還款新臺幣（下同）1
    至2萬元，無利息，亦無還款年限。且原告並將名下彰化市
    ○○段西門小段0000-0000、0000-0000地號土地及其上建物
    （建號00000-000）設定抵押予被告登記無利息亦無還款年
    限，故被告應不得向原告請求遲延利息。
(二)、又原告曾於92年間應被告要求開立發票日為90年9月24日，
    發票金額為3,436,780元之本票一紙予原告，故斯時，原告
    應僅欠被告3,436,780元而已。而原告自92年8月到97年止，
    總計已還被告636,000元，則原告欠被告之本金，應僅餘2,8
    00,780元。是本件被告聲請強制執行據以分配之金額確與事
    實不符，系爭分配表之製作顯有違誤，爰提起本件分配表異
    議之訴等語。
(二)、並聲明：1.本院97年度執字第30823號清償債務強制執行事
    件製作之分配表，應將列入對被告所分配之4,776,82 8元債
    權額，其中利息部分1,329,048元全數剔除，本金部分應減
    為2,800,780元，並將其減少之金額分配予原告。
二、被告則以：
(一)、被告曾於92年間向本院對原告聲請發支付命令，本院92年5
    月2日支付命令經送達原告後，原告並未異議而告確定，而
    與確定判決有同一效力，此有本院支付命令確定證明書可稽
    ，且該支付命令記載原告應給付被告484萬元及自90年11月1
    日起至清償日止按年息百分之五計算之遲延利息，原告應受
    拘束。
(二)、上開金額扣除原告曾陸續清償之債務共計1,392,220元（其
    中已包括了原告上開所稱之636,000元），且被告為原告之
    利益均先抵充本金，故系爭分配表記載被告得分配之本金3,
    447,780元及自90年11月1日起之遲延利息1,329,048元，本
    利合計4,776,828元，並無錯誤，本件分配表被告僅分配1,2
    62,695元，尚不足抵充本金，依兩造清償先例，被告已向執
    行處聲明先抵充本金，本件本金都不足清償，原告提起異議
    之訴，顯無理由。
(三)、兩造雖於92年11月21日在臺中縣潭子鄉調解委員會成立調解
    ，其調解目的是為了國稅局要向被告課徵利息所得，因被告
    未收到利息，所以兩造協商同意在調解會成立調解，記載90
    年10月3日至92年9月22日止不收利息（但92年9月23日起之
    利息不在調解範圍，被告並未捨棄）並持向國稅局申報免課
    利息所得，並非被告不向原告請求利息，雙方的債權債務關
    係仍依照支付命令辦理等語。
(四)、並聲明：原告之訴駁回。
三、本件經兩造整理並協議簡化爭點如下：
(一)、兩造不爭執之事實：
  1.被告對原告有如本院92年度促字第34756號支付命令內容所
    示之債權存在，且該支付命令業已確定（其內容為原告應給
    付被告新臺幣484萬元及自90年11月1日起至清償日止按年息
    百分之五計算之利息。）
  2.被告持上開確定支付命令向本院97年度執字第30823號聲請
    強制執行。
  3.本院就上開執行事件於98年8月31日製成分配表，分配表中
    被告上開債權（執行費除外）列為次序第13，分配之金額為
    本金3,447,780元，利息1,329,048元，合計4,776,828元，
    並定於98年10月29日實行分配。
  4.原告對上開執行事件，於98年10月27日聲明異議，因被告未
    表同意，異議程序並未終結，被告尚未受分配，且嗣後未重
    新製作分配表。
(二)、兩造爭執之事項：
    原告主張被告於分配表中所記載之應分配金額，利息部分
    1,329,048元全數剔除，本金部分應減為2,800,780元，並將
    減少之金額改分配給原告，是否有理由？
四、茲就上開之爭點，敘述得心證之理由如下：
(一)、按債務人對於分配表聲明異議，如為反對陳述者為有執行名
    義之債權人者，因其債權之存否及金額之多少，已有執行名
    義可據，為防止債務人任意爭執，阻礙債權人債權之實現，
    故「債務人對於有執行名義而參與分配之債權人為聲明異議
    者，僅得以第十四條規定之事由，提起分配表異議之訴」，
    （強制執行法第41條第2項參照）。因債務人排除執行名義
    之執行力，原應提起異議之訴，故債務人對於有執行名義之
    債權人提起分配表異議之訴之事由，應以得對該執行名義提
    起異議之訴者為限（強制執行法第14條參照），換言之，對
    於有既判力之執行名義，僅得以其成立後發生之事由，為提
    起分配表異議之訴之理由，以免發生抵觸既判力問題。
(二)、次按當事人主張有利於己之事實者，就其事實有舉證之責任
    ，民事訴訟法第277條前段定有明文。且請求履行債務之訴
    ，原告就其所主張債權發生原因之事實，固有舉證之責任，
    若被告自認此項事實而主張該債權已因清償而消滅，則清償
    之事實，應由被告負舉證之責任，最高法院亦著有28年上字
    第1920號判例意旨可循。查，被告對原告有如本院92年度促
    字第34756號支付命令內容所示之債權存在，且該支付命令
    業已確定（其內容為原告應給付被告新臺幣484萬元及自90
    年11月1日起至清償日止按年息百分之五計算之利息），業
    據前述。則被告主張因清償而僅剩餘本金2,800,780元，且
    兩造間有不再請求利息之約定存在等情，自應舉證以實其說
    。
(三)、查，原告主張兩造於92年8月22日調解後，曾於代書事務所
    達成協議，約定每月還款1至2萬元，無利息，無還款年限乙
    情，業經被告所否認，原告對此亦未舉證以實其說，自難遽
    採。又原告主張其曾將名下彰化市○○段西門小段0000-
    0000、0000-0000地號土地及其上建物（建號00000-0 00）
    設定抵押予被告並登記無利息亦無還款年限，故被告應不得
    向其請求遲延利息等語。然依上開土地及建物登記謄本記載
    ，兩造間之抵押權設定於90年10月3日，乃在本院92年度促
    字第34756號支付命令確定之前，則依上開說明，原告自無
    從對於已有既判力之執行名義，以執行名義成立前所發生之
    事由，為提起分配表異議之訴之理由；且支付命令卷附原告
    於90年5月4日簽立予被告收執之借據上已載明原告「于民國
    88年4月21日止，共計向丙○○○（即被告）借到新臺幣肆
    佰捌拾肆萬元正應于90年10月31日歸還」，則被告於原告清
    償期限屆至後，請求法定遲延利息，自屬有據。原告另主張
    其曾於92年8月間應被告要求倒填日期開立發票日為90年9月
    24日，發票金額為3,436,780元之本票一紙予原告，故斯時
    ，原告應僅欠被告3,436,780元。然此亦為被告所否認，本
    院觀之原告所提之本票影本，上載發票日為90年9月24日，
    若原告所陳其陸續還款至剩本票金額為真，然經計算後依原
    告主張斯時其已清償之本金金額已高達1,403,220元（4,840
     ,000-3,436,780 = 1,403,220），則該金額既經兩造會算
    ，自應留存兩造共同簽認之會算文件以供日後查考，何以原
    告除未提出相關簽認文件以供本院審認外？且反而會應被告
    之要求倒填日期為90年9月24日，又未載明受款人。再本院
    觀之原告所提本票影本，上載「借新還舊」，而本票之時效
    為三年，若兩造確已達成以該本票供「借新還舊」之擔保，
    就時效利益而言，被告又豈會要求原告倒填日期為90年9月
    24日，平白喪失近二年之時效利益，又倒填日期為90年9月
    24日之依據何在，亦未見原告說明，自有可疑？再參以原告
    主張上開本票係於92年8月間開立，然依卷附，兩造曾於92
    年11月21日至臺中縣潭子鄉調解委員會達成有關92年10月3
    日至92年9月22日止間利息免除之調解（見本院卷第37頁）
    ，若原告主張已清償高達1,403,220元為真，何以於事隔僅2
    、3個月左右之調解筆錄上仍僅載明借款本金4,840,000元，
    卻無隻字片語記載其曾清償大筆金額之事實。又若原告對被
    告據以強制執行之債務金額有爭執，且有上開確信，何以原
    告未於查封拍賣前對被告提起債務人異議之訴，仍坐視不動
    產遭拍賣後，始於分配表作成後，以上開事由提起分配表異
    議之訴。是原告主張在在與常情不符，且本院亦查無被告曾
    收受該本票或曾行使之證據，原告復未舉證以實其說，自難
    遽信原告所述為真。又被告自陳本件原告曾陸續清償之債務
    共計1,392,220元，此金額亦已大於原告所主張之清償款636
    ,000元。基上，原告上開主張，既乏積極證據證明，即難採
    信。
三、按因分配表異議之訴勝訴時，法院應宣示變更原分配表，或
    命執行法院重新製作分配表，其性質上屬形成之訴，其訴訟
    標的為原告主張分配表上被告之分配額及原告之分配額，與
    法律規定不一致，亦即對分配表之異議權，故就原告所主張
    之分配表之異議權，如認有理由，即應為原告勝訴之判決，
    至於異議後該分配表之製作，自應由法院逕宣示變更或命執
    行法院重新製作，是故，針對原告所主張分配表異議之實際
    金額，本應由法院或執行法院依法重為正確無誤之計算並重
    新製作分配表，故如原告所主張分配表之異議權，為有理由
    ，法院自應為原告勝訴之判決，並就分配表之金額依法為正
    確之計算，而不受原告聲明之拘束。查，本件被告自陳兩造
    曾於92年11月21日在臺中縣潭子鄉調解委員會成立調解，被
    告同意自90年10月3日至92年9月22日止不向原告收取利息（
    但92年9月23日起之利息被告並未捨棄），此有被告所提該
    次調解書影本在卷可稽，堪信屬實。則被告對於原告之利息
    債權，應自92年9月23日起算，在此之前之利息即不應列入
    分配表計算。
四、綜上所述，本院97年度執字第30823號強制執行事件，於98
    年8月31日製作之金額計算書分配表，關於次序第十三所列
    普通債權被告分配金額「債權利息期間自90年11月1日起至
    98年7月15日日止，日數2,814日，金額新臺幣1,329,048元
    」，應更正為「債權利息期間自92年9月23日起至98年7 月
    15日止，日數2,123日，金額新臺幣1,002,690元」受分配。
    從而，本件原告依據強制執行法第41條第1項規定，提起分
    配表異議之訴，主張更正分配金額，於上開範圍內為有理由
    ，逾此部分之主張為無理由，應予駁回。
五、本件判決之基礎已臻明確，兩造其餘攻擊防禦方法及舉證，
    經審酌後，核與判決結果無影響，爰不另一一論述，併此敘
    明。
六、訴訟費用負擔之依據：民事訴訟法第79條。
中    華    民    國    99    年    1     月    26    日
                  民事第四庭          法  官  洪堯讚
一、右為正本係照原本作成。
二、如不服本判決，應於判決送達後20日內，向本院提出上訴狀
    。（須按他造當事人之人數附繕本）。
三、提起上訴，應以上訴狀表明(一)對於第一審判決不服之程度，
    及應如何廢棄或變更之聲明，(二)上訴理由（民事訴訟法第
    441條第1項第3款、第4款），提出於第一審法院。
中    華    民    國    99    年    1     月    26    日
                                      書記官

司法院資訊處製作；財團法人民間司法改革基金會備份。
